【裁判字號】    88,上,424
【裁判日期】    890929
【裁判案由】    損害賠償
【裁判全文】
臺灣高等法院高雄分院民事判決      八十八年度上字第四二四號
      上  訴  人    乙○○○
                    己○○
                    丁○○
                    戊○○
                    丙○○
      右五人共同
      訴訟代理人    張榮作律師
      複  代理人    黃勇雄律師
      被  上訴人    庚○○    .
      被  上訴人    新聯交通有限公司  設高雄市○○區○○街六八號
      法定代理人    甲○○    .
      訴訟代理人    陳嘉銘律師
右當事人間請求損害賠償事件，上訴人對於中華民國八十八年九月十四日臺灣高雄地
方法院八十七年訴字第一一六四號第一審判決提起上訴，本院判決如左：
      主      文
原判決關於駁回上訴人後開第二項之訴及該部分假執行之聲請暨訴訟費用之裁判均廢
棄。
被上訴人新聯交通有限公司應與被上訴人庚○○連帶給付上訴人乙○○○新台幣伍拾
陸萬玖仟肆佰捌拾元，上訴人己○○新台幣貳拾萬元，上訴人丁○○新台幣貳拾肆萬
陸仟捌佰伍拾柒元，上訴人戊○○新台幣貳拾捌萬玖仟伍佰肆拾伍元，上訴人丙○○
新台幣拾貳萬捌仟柒佰肆拾伍元及均自民國八十八年九月一日起至清償日止，按年
息百分之五計算之利息。
其餘上訴駁回。
訴訟費用由被上訴人連帶負擔十分之四，餘由上訴人負擔。
本判決第二項於上訴人乙○○○以新台幣壹拾捌萬玖仟元，上訴人己○○以新台幣陸
萬柒仟元，上訴人丁○○以新台幣捌萬仟元，上訴人戊○○以新台幣玖萬陸仟元，
上訴人丙○○以新台幣壹拾萬玖仟元為被上訴人新聯交通有限公司供擔保後，得假執
行。但被上訴人新聯交通有限公司如於假執行程序實施前，以新台幣伍拾陸萬玖仟肆
佰捌拾元、貳拾萬元、貳拾肆萬陸仟捌佰伍拾柒元、貳拾捌萬玖仟伍佰肆拾伍元、參
拾貳萬捌仟柒佰肆拾伍元，依序分別為上訴人乙○○○、己○○、丁○○、戊○○、
丙○○預供擔保後，得免為假執行。
      事      實
甲、上訴人方面：
一、聲明：求為判決：
  (一)原判決關於駁回上訴人在第一審其餘之訴及該部分假執行之聲請暨命負擔訴訟費
    用部分之裁判均廢棄。
  (二)右廢棄部分，被上訴人新聯交通股份有限公司應與被上訴人庚○○連帶給付上訴
    人乙○○○新台幣伍拾陸萬玖仟肆佰捌拾元、上訴人己○○新台幣貳拾萬元、上
    訴人丁○○新台幣貳拾肆萬陸仟捌佰伍拾柒元、上訴人戊○○新台幣貳拾捌萬玖
    仟伍佰肆拾伍元、上訴人丙○○新台幣參拾貳萬捌仟柒佰肆拾伍元，及均自民國
    八十八年九月一日起至清償日止按年息百分之五計算之利息。
  (三)第一項廢棄部分，被上訴人新聯交通股份有限公司應與被上訴人庚○○再連帶給
    付上訴人乙○○○新台幣柒拾肆萬柒仟捌佰肆拾元、上訴人己○○新台幣參拾萬
    元、上訴人丁○○新台幣肆拾壹萬伍仟壹佰肆拾元、上訴人戊○○新台幣肆拾
    玖萬捌仟肆佰伍拾伍元、上訴人丙○○新台幣陸拾萬仟貳佰伍拾伍元，及均自
    民國八十八年九月一日起至清償日止按年息百分之五計算之利息。
  (四)第一審廢棄部分及二審訴訟費用均由被上訴人等負擔。
  (五)對於第二、三項請求，上訴人等皆願提供擔保，請准宣告假執行。
二、陳述：除與原判決書記載相同者，予以引用外，補稱：
  (一)按原審雖認定被上訴人庚○○擬穿越中央分向島左轉進入南向快車道時，應注意
    該處係無號誌交岔路口，應注意減速慢行，且支線道車應暫停讓幹車道先行，並
    注意車前狀況，採取必要之安全措施，且依當時又無不能注意之情形，竟疏於注
    意即貿然駛出，而認被上訴人庚○○有過失外，亦認定被害人廖明義未注意車前
    狀況，致機車前端撞擊曳引車車頭左後側，致人車倒地。惟按「汽車駕駛人原則
    上應可信賴其他參與交通之對方亦能遵守交通規則，同時為必要之注意，謹慎採
    取適當之行動，而對於不可知之對方違規行為並無預防之義務，此乃信賴原則之
    意旨。」最高法院七十四年台上字第四二一九號判例意旨參照。查本件事故之所
    以發生乃是因為被上訴人庚○○所駕駛之曳引車未暫停讓幹車道先行而突然快速
    自加油站駛出，而使被害人廖明義不及反應所致，此可由被害人所騎乘之機車乃
    是撞擊曳引車之車頭，且機車並無煞車痕之情形即足證明。基於信賴原則，被害
    人廖明義當然認為被上訴人庚○○亦會遵守交通規則，暫停讓幹車道先行，故而
    被害人對於被上訴人庚○○違規貿然自加油站快速駛出之不可預知行為，殊無從
    加以預防，且衡之常情，若被上訴人自加油站駛出之速度並非極快，基於人類求
    生之本能，被害人實不可能不踩煞車以避免碰撞或降低傷害，而由被害人完全未
    踩煞車之情形觀之，足見被上訴人所駕駛之曳引車自加油站駛出時，顯然車速極
    快，而致被害人完全不及反應。按過失者，乃指行為人對於其行為之結果，能注
    意而不注意，或雖預見其能發生而確信其不發生之心理狀態，然若上述，本件被
    害人對於被上訴人之違規行為並無「能注意而不注意」或「預見其能發生而確信
    其不發生」之情形，從而本案被害人應無過失之可言。
  (二)按被上訴人新聯交通有限公司（以下稱新聯公司）主張其與被上訴人庚○○間並
    無僱傭關係，故認上訴人以民法第一百八十八條第一項之規定請求其連帶賠償，
    尚屬無據云云。惟查本件被上訴人庚○○乃是受僱於李宏益，並駕駛李宏益靠行
    於被上訴人新聯公司、車號ＸＫ－一二０號（肇事時懸掛ＸＳ－六九０號之車牌
    ）之曳引車肇事一情，業經原審調查無誤，亦為兩造不爭之事實。從而依七十六
    年度台上字第一六九號判決要旨，被上訴人新聯交通公司於外觀上即應視為被上
    訴人庚○○形式上之僱用人，自不得僅因被上訴人庚○○肇事時，系爭車輛懸掛
    ＸＳ－六九０號之車牌，即認被上訴人新聯交通一再主張其與肇事車主李宏益間
    為靠行關係，並非僱傭關係，並要求上訴人舉證被上訴人新聯公司與庚○○之僱
    傭關係，然七十六年度台上字第一六九號判決中以「：：：上訴人宏進公司及曾
    坤山且自認為肇事車輛靠行營業名義人及車主。應認宏進公司為楊天寶之形式上
    僱用人，曾坤山為楊天寶之實質上僱用人，均應對楊天寶侵權行為所生之損害，
    與楊天寶負連帶賠償責任。：：：」即認定肇事車輛靠行名義人應認為形式上僱
    用人，故而被上訴人新聯交通公司於外觀上即應視為被上訴人庚○○形式上之僱
    用人。
  (三)再者，被上訴人新聯公司以其業已盡「靠行」之監督之責任，故認上訴人依民法
    第一百八十八條第二項規定請求被上訴人新聯公司為全部或一部之賠償，並無理
    由，然由上述，可知被上訴人新聯交通公司於外觀上應視為被上訴人庚○○形式
    上之僱用人，故而上訴人依民法第一百八十八條第二項規定請求被上訴人新聯公
    司為全部或之賠償，並非無據。
  (四)按關於強制汽車責任險部分，被上訴人新聯公司業已自認並未對肇事車輛投保，
    惟被上訴人新聯公司雖解釋乃因該曳引車在牌照被吊扣於監理單位時間，強制汽
    車責任保險期間到期，導致其無法為強制汽車責任險之投保，然此顯然不得以之
    為被上訴人新聯公司推卸責任之藉口。按本件事故乃是於民國八十六年七月六日
    發生，其時強制汽車責任保險法業已公布施行，然而被上訴人新聯公司，竟未就
    系爭肇事車輛投保該強制汽車責任保險，顯已違反規定。按「違反保護他人之法
    律者，推定其有過失。」民法第一百八十四條第二項定有明文。按強制汽車責任
    保險法，乃為使汽車交通事故所致體傷、殘廢或死亡之受害人，迅速獲得基本保
    障，並維護道路交通安全。煞被上訴人竟違反此一保護他人之法律，而未為系爭
    肇事車輛投保該強制汽車責任保險，導致本案之被害人即上訴人等，未能獲得理
    賠之基本保障，被上訴人新聯公司自應推定有過失，且其過失與上訴人等無法獲
    得保險給付有相當因果關係，準此被上訴人新聯公司至少應對上訴人等負強制汽
    車責任保險範圍即新台幣（下同）一百二十萬元之損害賠償責任。換言之，本件
    事故如被上訴人新聯公司有依規定為肇事車輛投保強制汽車責任險，上訴人亦不
    致無法獲得任何實質賠償，而如被上訴人新聯公司有加強監督肇事車輛之使用，
    亦不致有本件事故之發生，現被上訴人將一切責任皆推由車主及肇事駕駛，實有
    未當，況且肇事司機、車主與靠行公司間之關係，乃是其內部關係，顯非一般人
    所能得知，而本件事故之肇事車輛乃是靠行於被上訴人新聯公司，業如前述，則
    被上訴人新聯公司自應依形式上之僱用人地位，負連帶之損害賠償責任。
    退步言之，縱使被上訴人新聯公司無庸對上訴人負損害賠償之責任，然依民法第
    一百八十八條第二項規定「如被害人依前項但書之規定，不能受損害賠償時，法
    院因其聲請，得斟酌僱用人與被害人之經濟狀況，令僱用人，為全部或一部之損
    害賠償。」本案之被上訴人庚○○乃是聯結車司機，每月薪資不過數萬元，扣除
    其生活費後所剩無幾，上訴人等實無可能從其處獲得適當之賠償，今上訴人等因
    被害人廖明義之死亡，經濟狀況實已陷入困窘，且上訴人乙○○○乃是未受教育
    之家庭主婦，今後將獨立撐持家計並扶養仍就學之四名幼子，經濟上更加急迫。
    反觀被上訴人新聯公司，擁有汽車數十部，經濟能力甚佳。為此爰請鈞院依上述
    規定，令被上訴人新聯公司為全部或一部之損害賠償。
三、證據：援用於原審所提證據。
乙、被上訴人庚○○方面：
一、聲明：求為判決：
  (一)上訴駁回。
  (二)第二審訴訟費用由上訴人負擔。
二、陳述：除與原判決書記載相同者，予以引用外，補稱：
  (一)伊係受李宏益所雇用，系爭車輛則靠行於新聯交通有限公司，因李宏益囑伊去駕
    駛系爭車輛，伊乃依其指示去駕駛，但伊前往駕駛系爭車輛時，該車輛已掛妥Ｘ
    Ｓ－六九０號車牌。
  (二)伊確因過失駕駛系爭車輛肇事，致被害人廖明義死亡，伊雖願意賠償，但因家境
    困窘，只能予以賠償二十五萬元。
丙、被上訴人新聯交通有限公司方面：
一、聲明：求為判決：
  (一)請求駁回上訴人之上訴。
  (二)第二審訴訟費用由上訴人負擔。
  (三)如為不利於被上訴人之判決，願供擔保請准免予假執行。
二、陳述：除與原判決書記載相同者，予以引用外，補稱：
  (一)被上訴人庚○○於八十七年六月三十日原審審理中供明其並不知所駕之車輛係靠
    行於何公司，僅係受僱於李宏益，肇事時掛車牌是ＸＳ－六九０號。據證人陳耀
    東（即處理本案車禍之岡山分局壽天派出所警員）在原審八十七年七月十六日審
    理時作證稱：「是我處理的，我到場時，肇事貨車（曳引車）掛ＸＳ－六九０號
    車牌，駕駛是庚○○，他稱受僱於李宏益，未說明靠何車公司，當時未發現車牌
    與引擎號碼不符，因庚○○提出之行照與車牌號碼相符，當時也有製作李宏益之
    筆錄，李某承認有將車牌更換」等語。李宏益於八十六年十一月十五日在警訊中
    供證稱：「因我僱用的司機庚○○駕ＸＳ－一二０號曳引車，而挪用ＸＳ－六九
    ０號鐵牌，於八十六年七月六日二十三時三十五分，在岡山鎮○○里○○○路北
    嶺加油站車禍肇事致死（庚○○原駕駛ＸＫ－一二０號鐵牌）現放在新聯交通有
    限公司內，有吊扣高雄區監理單位，於八十六年七月四日被吊扣，因違規紀三點
    被吊扣，被吊扣一個月」等語，是就受僱人之選任而言，被上訴人新聯公司均未
    參與，且被上訴人庚○○是李宏益所僱用，駕駛李宏益掛上ＸＳ－六九０號牌照
    及使用李宏益所交給ＸＳ－六九０號行照之曳引車肇事。
  (二)本案原審八十七年十月十三日審理時，原被告政益貨櫃通運股份有限公司（簡稱
    政益公司）訴訟代理人稱：「肇事車之車牌ＸＳ－六九０號是政益公司，肇事車
    之車體是新聯公司，且無僱用庚○○（查明再呈報）應該是僱用李宏益」云云。
  (三)原審八十七年十一月五日審理時，被上訴人庚○○稱：「我開的系爭貨車載運貨
    物是政益公司通知李宏益，再轉知我去載貨。」等語。可見政益公司僱用李宏益
    ，李宏益再僱用庚○○，並由政益公司提供ＸＳ－六九０車牌及行照給李宏益，
    並交由庚○○使用，政益公司應難辭僱用李宏益之責任及應負選任受僱人及監督
    其職務之執行之責任，足徵肇事時，被上訴人庚○○是受李宏益、政益公司之指
    示或監督而載運貨物。則庚○○與李宏益間有僱傭關係，李宏益又與政益公司有
    僱傭關係，政益公司對於本件庚○○肇事自應負僱用人之責任，則本件被上訴人
    庚○○與被上訴人新聯公司並無僱傭關係，上訴人等依民法第一百八十八條第一
    項請求被上訴人新聯公司與被告庚○○負連帶損害賠償責任，已有未合。
  (四)查刑事訴訟所調查之證據及刑事訴訟判決所認定之事實，非當然有拘束民事訴訟
    判決之效力。（三十八年穗上字第八十七號判例足參），且台灣高等法院高雄分
    院八十七年度交上訴字第三十五號刑事判決認為庚○○是受僱於李宏益所靠行之
    新聯公司擔任司機，是憑庚○○不實之供述而為判斷，但庚○○在原審已供明其
    受僱於李宏益，且其駕駛系爭車輛是政益公司通知李宏益，再轉知其去載貨等情
    節甚明。況庚○○並無證據證明被上訴人新聯公司於何時？何地？如何僱用伊駕
    駛本件車輛？依據何在？足徵被上訴人庚○○在該刑事為不實之陳述，證據本身
    存有瑕疵，該刑事判決事實所指庚○○受僱於李宏益靠行之新聯公司云云，實不
    足採。
  (五)上訴人指按「法律上所謂僱用主必須注意之趣旨，係預防受僱人執行業務發生危
    害之意，故注意範圍，除受僱人之技術是否純熟而外，尚須就其人之性格是否謹
    慎精細亦加注意，蓋性格狂放或粗疏之人執此業務，易生危害乃意中之事。」二
    十年上字第五六八號判例意旨參照。準此被上訴人庚○○既於客觀事實上，乃是
    駕駛被上訴人新聯交通有限公司之車輛並導致本件事故，在客觀上則應視被上訴
    人庚○○乃是為被上訴人新聯交通有限公司使用，並為被上訴人新聯交通有限公
    司服勞務而受其監督，故而被上訴人庚○○亦應視為被上訴人新聯交通有限公司
    之受僱人，準此被上訴人新聯交通有限公司亦不得主張其已善盡監督之責任，而
    不負賠償之責云云。
  (1)惟查李宏益與被上訴人新聯公司就該ＸＳ－一二０號曳引車部分僅是靠行之另一
    種法律關係，上訴人等不以李宏益、政益公司為請求對象，反以被上訴人新聯公
    司為請求對象，已見其所請求權法律關係容有錯誤。
  (2)李宏益靠行之ＸＫ－一二０號車，因違規記次三次，於八十六年七月四日被處吊
    扣牌照一個月處分。在此之前，該車車牌一面於八十六年六月二十七日九時三十
    分發現遺失，於當日向高雄縣警察局岡山分局壽天派出所報案，被上訴人新聯公
    司並取下另一面號牌保管以繳交監理機關辦理吊扣手續，該車車牌已被被上訴人
    新聯公司卸下保管，且扣住該車輛行照，靠行車主李宏益自無法再駕駛該車營業
    ，充其量祇能停放在保養廠為保養維修而已（該車是李宏益靠行，李宏益是車主
    ，被上訴人新聯公司無權扣押該車，及無權不准車主李宏益留有該車輛去作保養
    維修），足見被上訴人新聯公司已盡靠行監督之相當注意，並且不准李宏益於吊
    扣期間使用該車輛營業。
  (3)李宏益竟為犯罪行為，擅自將另一輛牌照號碼ＸＳ－六九０號靠行於政益公司之
    牌照拆下，偷偷改掛於ＸＫ－一二０號車體上，並使用政益公司所交付該ＸＳ－
    六九０號行照，李宏益復自行僱用被上訴人庚○○為駕駛人，為受僱之政益公司
    載貨營運，李宏益為此犯法行為，當然不會愚至事先告知被上訴人新聯公司，且
    另有政益公司為僱傭李宏益之人，此等情事，被上訴人新聯公司事先並不知情，
    且一直被矇騙中，直至被告庚○○肇事後，經過一段時間才從旁聞聽得知上情。
  (4)被上訴人新聯公司所主張是已盡「靠行」監督之相當注意，並非上訴人所引用二
    十年上字第五六八號判例意旨所指「法律上所謂僱主必須注意之趣旨」之情形，
    上訴人所引用該判例意旨，顯然不適用於本件，且尚未妥適，因肇事者被上訴人
    庚○○與被上訴人新聯公司間並無僱傭關係，自無該判例意旨所謂法律上所謂「
    僱主」必須注意之趣旨之適用。
  (六)上訴人引用五十七年度台上字第一六六三號判例，指被上訴人庚○○既自承「靠
    行」於新聯交通有限公司，且於本事故發生時亦是駕駛新聯交通有限公司之車輛
    ，自應視為新聯交通有限公司之受僱人云云。
    (1)惟查按五十七年度台上字第一六六三號判例意旨載以「所稱之受僱人是指客觀
      上被他人使用，為之服務而受其監督者，均係受僱人」。而本件被上訴人庚○
      ○並非被上訴人新聯公司之受僱人，被上訴人庚○○在鈞院八十七年十一月五
      日審理時供稱：「我開的系爭貨車載運貨物是政益公司通知李宏益，再轉知我
      去載貨」等語，政益公司交付李宏益ＸＳ－六九０號牌照使用於肇事曳引車上
      ，並交付李宏益ＫＳ－六九０號行照，再交由庚○○使用，且系爭貨車載運貨
      物是政益公司通知李宏益，李宏益再轉知庚○○去載貨，則庚○○與李宏益間
      有僱傭關係，李宏益與政益公司間有僱傭關係，依本件情形，庚○○在客觀上
      是被政益公司使用，為之服務而受其監督之人，依上開判例，應認為庚○○、
      李宏益均係政益公司之受僱人，已屬明確。
    (2)上訴人若認為被上訴人庚○○與被上訴人新聯公司間有僱傭關係，依民事訴訟
      法第二百七十七條規定，其主張有利於己之事實，就其事實應負舉證之責任，
      則舉證責任歸屬應由上訴人一方。
    (3)若依上訴人所指被上訴人庚○○自承「靠行」於新聯公司，且於本事故發生時
      ，亦駕駛新聯公司之車輛，自應視為新聯公司之受僱人云云，但被上訴人庚○
      ○並無法提出證據證明何部車輛是其所有而「靠行」於新聯公司，其與被上訴
      人新聯公司間並無靠行之關係至明，又該車號ＸＫ－一二０曳引車是李宏益所
      有，而於八十六年三月十二日始「靠行」於被上訴人新聯公司，此有李宏益八
      十六年三月十二日切結書影本一份附於原審卷可查，足徵上訴人所指被上訴人
      庚○○所供述其「靠行」於新聯公司云云，已不足取，既被上訴人庚○○無靠
      行新聯公司，自難謂其為被上訴人新聯公司之受僱人，則上訴人所謂自應「視
      為」新聯交通有限公司之受僱人云云，亦不足取。
    (4)被上訴人新聯公司在原審已提出新聯公司八十六年度各類所得資料申報書影本
      一份，及新聯公司八十六年度（即八十六年一月至八十六年十二月）全部發給
      薪資之「各類所得扣繳暨面扣繳憑單」為證，以資證明被上訴人庚○○並非被
      上訴人新聯公司之受僱人。
  (七)上訴人在原審主張縱然被上訴人新聯交通有限公司所主張被上訴人庚○○並非其
    受僱人為真正，然而被上訴人庚○○乃是受僱於『靠行於新聯交通有限公司』之
    訴外人李宏益，則是被上訴人新聯交通有限公司不爭之事實，且被上訴人新聯交
    通有限公司對於靠行之訴外人李宏益平日皆僱傭被上訴人庚○○負責駕駛一情，
    依常理自無不知之可能，並應視被上訴人新聯交通有限公司概括授權李宏益另僱
    傭他人駕駛。惟被上訴人新聯交通有限公司卻未盡監督之責，任由未靠行之被上
    訴人庚○○長期駕駛車號ＸＫ－一二０之曳引車執行職務並發生交通事故，實難
    謂無過失。否則依照訴外人李宏益再僱傭他人駕駛之方法，被上訴人新聯交通有
    限公司顯無可能負連帶賠償之責任（因新聯交通有限公司之僱傭人並未實際駕駛
    車輛），此一情形顯已有違民法第一百八十八條第一項之立法意旨，且對被害者
    之上訴人等而言亦喪失保障云云。
  (1)惟查上訴人既然認為李宏益靠行於被上訴人新聯公司，且李宏益與被上訴人新聯
    公司訂立有靠行切結書，可見李宏益與被上訴人新聯公司間是靠行之法律關係，
    李宏益祇是按月交付被上訴人新聯公司靠行規費，已甚明確。
  (2)上訴人指被上訴人新聯公司對於靠行之李宏益平日皆僱傭被上訴人庚○○駕駛一
    情，依常理自無不知之可能，並應視被上訴人新聯公司有概括授權李宏益另僱他
    人駕駛云云，為被上訴人新聯公司所否認，上訴人對此部分應負舉證責任，李宏
    益是車主，僅靠行於被上訴人新聯公司，李宏益並未向被上訴人新聯公司表示其
    有僱傭被上訴人庚○○駕駛該車，被上訴人新聯公司焉能知悉，上訴人所謂「依
    常理自無不知之可能」，顯係推測之詞，且僅止於可能性而已，上訴人對此點之
    主張，當然應負舉證責任。又所謂「應視被上訴人新聯公司有概括授權李宏益另
    僱他人駕駛」，其「視為」「概括授權」之法律依據何在？上訴人均未提出證據
    以符合其說詞。
  (3)被上訴人新聯公司卸下違規被吊扣一個月之靠行車主李宏益ＸＫ－一二０曳引車
    車牌一面，並扣留ＸＫ－一二０曳引車行照一份，（另一面車牌於八十六年六月
    二十七日遺失已經報案），車主李宏益自無法再駕駛該車營業，足見被上訴人新
    聯公司已盡「靠行」監督之相當注意。
  (4)李宏益為犯法行為，偷偷掛上政益公司ＸＳ－六九０車牌，並使用政益公司名下
    ＸＳ－六九０號行照，受僱於政益公司，經政益公司通知，再轉知被上訴人庚○
    ○駕駛該車營業載運貨公司，李宏益要為此犯法行為，當然不會愚至事先告知被
    上訴人新聯公司。且另有僱傭李宏益之人（即政益公司），可見被上訴新聯公司
    與李宏益間僅有靠行關係，事先並不知李宏益為上開違法行為，且一直被矇騙中
    ，直至庚○○肇事後，才知李宏益受僱政益公司，偷偷僱用庚○○為犯法營業運
    載政益公司貨物之事情。
  (5)民法第一百八十八條第一項前段規定「受僱人因執行職務，不法侵害他人之權利
    者，由僱用人與行為人連帶負責賠償責任」，是指僱用人與行為人負連帶賠償責
    任，也就是僅於僱用人李宏益、政益公司與行為人庚○○負連帶賠償責任，對於
    庚○○與新聯公司並無適用民法第一百八十八條第一項前段之規定。
  (八)上訴人以被上訴人新聯公司對於被上訴人庚○○之選任雖未參與，然而按『第一
    審共同被告，因執行職務，駕駛上訴人之營業聯結車，超車時，疏未注意，將鄭
    柯美珠輾壓致死，為上訴人所不爭執。上訴人宏進公司及曾坤山且自認為肇事車
    輛靠行營業名義人及車主。應認宏進公司為楊天寶之形式上僱用人，曾坤山為楊
    天寶之實質上作用人，均應對楊天寶侵權行為所生之損害，與楊天寶負連帶賠償
    責任。』七十六年度台上字第一六九號判決要旨參照。準此被上訴人新聯公司既
    為被上訴人庚○○之形式上僱用人（肇事車輛靠行營業名義人），自應依民法第
    一百八十八條第一項及第一百八十四條規定與被上訴人庚○○負連帶賠償責任云
    云。
  (1)然查上訴人所提出七十六年度台上字第一六九號判決要旨，並未提出該判決全文
    ，也未載明出自何處、資料來源。且既祇為判決並非判例，並無拘束效力，又是
    在七十六年度之判決，未被採為判例，則其判決未得最高法院共識認同，可見該
    判決法律觀念尚有待釐清，且有盲點，本件自不受該判決所限控拘束，且該判決
    是否適用於本件情狀，不無疑義。
  (2)按如法律上對於某項或某文書在研討真正與否時，常有對於該事項或該文書之真
    正，形式上無意見，但實質上有意見情事發生，也就是形式上與實質上如非同一
    時，祇能究竟形式上可採或實質上可採而擇一採用。上訴人所提七十六年台上字
    第一六九號判決要旨，顯然違反邏輯學理，且已生矛盾，難怪未被採用為判例。
  (3)該七十六年台上字第一六九號判決要旨並不適用於被上訴人新聯公司，說明如下
    ：
  （ａ）李宏益應是實質上僱用人，也是形式上僱用人，被上訴人新聯公司並不知道
        車主李宏益另有僱用被告庚○○。而該判決要旨是指宏進公司知道司機楊天
        寶是車主曾坤山所僱用之司機，且以駕駛靠行營業聯結車執行職務，但本件
        並無此種情形，自不予適用該判決。
  （ｂ）被上訴人新聯公司卸下違規被吊扣之靠行車主李宏益ＸＫ─一二０號曳引車
        車牌一面（另一面車牌於八十六年六月二十七日遺失已經報案），並扣住該
        曳引車之行照，李宏益為犯法行為，偷偷受僱於政益公司，經政益公司通知
        ，再轉知其所偷偷僱用被告庚○○駕駛該車營業載運貨物，李宏益為此犯法
        行為，當然不會愚至事先告知被告新聯公司，且加以隱匿事實，並該肇事車
        禍所使用ＸＳ─六九０號行照及ＸＳ─六九０號車牌均是李宏益靠行政益公
        司之名下所有，卻要被上訴人負形式上僱用人之連帶負責賠償責任，顯然違
        背誠信原則及違反公序良俗，與社會認知差距甚大，則新聯公司已非七十六
        年台上字第一六九號判決所指形式上僱用人，該判決要旨並無本件上開情形
        ，顯不足以適用於本件情形。
  (4)該判決指宏進公司為楊天寶之形式上僱用人，曾坤山為楊天寶之實質上僱用人，
    均應對楊天寶侵權行為所生之損害，與楊天寶負連帶賠償責任，試問宏進公司與
    曾坤山間之法律關係如何﹖是否應負連帶責任﹖法律依據何在﹖在在均未交待並
    敘明所憑認法律基礎。本件庚○○已供明其是李宏益所僱用，且外表上即形式上
    為李宏益之受僱人，新聯公司與李宏益間僅為靠行關係，靠行關係，而未參與受
    僱人之選任，並不等於是庚○○之形式上僱用人，該判決要旨充其量祇是該判決
    單獨見解，並未敘明所引用之法源及法理根據，又違反辦案經驗法則。
  (5)本件肇事車禍所使用ＸＳ─六九０號行照，及ＸＳ─六九０號車裨均是李宏益靠
    行政益公司所有，本件李宏益經政益公司通知，再轉知庚○○開李宏益違法懸掛
    ＸＳ─六九０號車牌系爭貨車載運政益公司貨物，並違法使用李宏益所交給ＸＳ
    ─六九０號行照，可見本件政益公司與李宏益間有僱傭關係，李宏益與庚○○間
    有僱傭關係，則政益公司僱用李宏益，李宏益再僱用庚○○，依五十七年度台上
    字第一六六三號判例意旨所載「所稱之受僱人是指客觀上被他人使用，為之服務
    而受其監督者，均係受僱人」，本件政益公司及李宏益應均係受僱人庚○○之僱
    用人。也就是政益公司對於其所僱用李宏益為僱傭之庚○○，客觀上被政益公司
    使用，為之服務而受其監督者，亦係政益公司之受僱人。
  (6)本件情節被上訴人庚○○受僱於李宏益，李宏益受僱於政益公司，被上訴人庚○
    ○在客觀上被政益公司、李宏益使用，為政益公司、李宏益服務而受政益公司、
    李宏益監督，均係政益公司、李宏益之受僱人，已符合五十七年度台上字第一六
    六三號判例意旨情形，自應遵循該判例之意旨。而上訴人所舉七十六年度台上字
    第一六九號判決，與本件情節顯有差異，又與上開五十七年度台上字第一六六三
    號判例意旨祇觸，該判決要旨自不適於本件情節。
  (九)上訴人以系爭肇事車輛於車禍發生前，被上訴人新聯公司業既已停止車主李宏益
    繼續使用系爭車輛載運貨物而為從事業務之行為，為何車主李宏益又能改掛其他
    車輛而繼續使用系爭車輛，並導致本件事故發生，易言之，被上訴人新聯公司既
    業已停止車主李宏益繼續使用系爭車輛，即應善盡保管系爭車輛之注意義務，避
    免車主李宏益繼續使用系爭車輛方是，如今車主李宏益既能改掛其他車牌並繼續
    使用系爭車輛，並導致本件事故發生，自難認被上訴人新聯公司已盡靠行監督其
    職務之執行之相當注意，原審未慮及此，顯有不當云云。
  (1)然查李宏益靠行之ＸＫ─一二０號車，因違規記次三次，於八十六年七月四日被
    處吊扣牌照一個月處分。在此之前，該車車牌一面於八十六年六月二十七日九時
    三十分發現遺失，於當日向高雄縣警察局岡山分局壽天派出所報案，被上訴人新
    聯公司並取下另一面號牌保管以繳交監理機關辦理吊扣手續，該車車牌已被被上
    訴人新聯公司卸下保管，且扣住該車輛行照，靠行車主李宏益自無法駕駛該車營
    業，充其量祇能停放在保養廠為保養維修而已，足見被上訴人新聯公司已盡靠行
    監督其職務之執行之相當注意，並且不准李宏益於吊扣期間使用該車輛營業。
  (2)依民法第一百八十八條第一項但書，是指對於「選任受僱人及監督其職務之執行
    」盡相當之注意，並未指應善盡「保管」（系爭車輛）之注意義務。又該曳引車
    是李宏益靠行於新聯公司，李宏益是「車主」，新聯公司無權扣押該車，也無權
    不准「車主」李宏益留有該車輛去作保養維修。李宏益復自行僱用被上訴人庚○
    ○為駕駛人，為受僱之政益公司載貨營運，此等情事，被上訴人新聯公司事先並
    不知情，且一直被矇騙中，本件係因車主李宏益為犯法行為，且被上訴人新聯公
    司已依法取下車上車牌保管以繳交監理機關辦理吊扣手續，並扣住該車輛行照，
    當已盡「靠行」監督之相當注意。
  (十)上訴人以按本件事故乃是於民國八十六年七月六日發生，其時強制汽車責任保險
    法業已公布施行，然而被上訴人新聯公司，竟未就系爭肇事車輛投保該強制汽車
    責任保險，顯已違反規定。按『違反保護他人之法律者，推定其有過失。』民法
    第一百八十四條第二項定有明文。按強制汽車責任保險法，乃為使汽車交通事故
    所致體傷、殘廢或死亡之受害人，迅速獲得基本保障，並維護道路交通安全。然
    被上訴人竟違反此一保護他人之法律，而未為系爭肇事車輛投保該強制汽車責任
    保險，導致本案之被害人即上訴人等，未能獲得理賠之基本保障，被上訴人新聯
    公司自應推定有過失，且其過失與上訴人等無法獲得保險給付有相當因果關係，
    準此被上訴人新聯公司至少應對上訴人等負強制汽車責任保險範圍即一百二十萬
    元之損害賠償責任云云。
  (1)然查民法第一百八十四條第二項，仍應具備須有自己的加害行為之要件，而本件
    上訴人指侵權行為是出於被庚○○車禍肇事，本件被上訴人新聯公司是靠行關係
    ，且上訴人是以民法一百八十八條僱用人之侵權行為請求被上訴人新聯公司須負
    連帶損害賠償責任，被上訴人新聯公司已非上訴人所指民法第一百八十四條第二
    項所指之加害行為者，則上訴人前開依民法第一百八十四條第二項請求被上訴人
    新聯公司須負「推定其有過失」之責任，於法尚有不合。
  (2)強制汽車責任保險法，是另屬保險法範圍，上訴人等也非本於強制汽車責任保險
    之法律關係請求，且該曳引車在牌照被吊扣於監理單位時間，強制汽車責任保險
    期間到期，在牌照吊扣期間，未經監理單位核示發給牌照，也無法為強制汽車責
    任險之投保，投保強制汽車責任保險又非本件造成廖明義死亡之原因，即沒有加
    害行為與損害間之因果關係。
  (十一)上訴人以縱使被上訴人新聯公司無庸對上訴人負損害賠償之責任。然依民法第一
    百八十八條第二項規定『如被害人依前項但書之規定，不能受損害賠償時，法院
    因其聲請，得斟酌僱用人與被害人之經濟狀況，令僱用人，為全部或一部之損害
    賠償。』本件之被上訴人庚○○乃是聯結車司機，每月薪資不過數萬元，扣除其
    生活費後所剩無幾，上訴人等實無可能從其處獲得適當之賠償，今上訴人等因被
    害人廖明義之死亡，經濟狀況，已陷入困窘，且上訴人乙○○○乃是未受教育之
    家庭主婦，今後將獨力撐持家計並扶養仍就學之四名幼子，經濟上更加急迫。反
    觀被上訴人新聯公司，擁有汽車數十部，經濟能力甚佳。為此爰請鈞院依上述規
    定，令被上訴人新聯公司為全部或一部之損害賠償云云。
    然查民法第一百八十八條第二項規定，是指如被害人依前項但書之規定為前題下
    ，而不能受損害賠償時，法院可因其聲請，得斟酌僱用人與被害人之經濟狀，令
    僱用人為全部或一部之損害賠償。又依民法第一百八十八條第一項但書規定，是
    指「選受受僱人及監督其職務之執行」已盡相當之注意或縱加相當之注意而仍不
    免發生損害者，僱用人不負賠償責任。被上訴人新聯公司並未參與選任受僱人庚
    ○○，且被上訴人新聯公司已盡「靠行」監督之責任，非被上訴人庚○○之僱用
    人，也不知道庚○○受僱於李宏益，李宏益再受僱於政益公司，為本件運載貨物
    行為，也無從為監督庚○○職務之執行，就本件情形，對於被上訴人新聯公司而
    言，並無民法第一百八十八條第一項但書規定之情形，則上訴人主張依民法第一
    百八十八條第二項所為上開請求損害賠償，條件尚有不合，因而上訴人上開請求
    ，已難謂有理由。
三、證據：援用於原審所為之立證方法。
      理      由
一、本件上訴人主張被上訴人庚○○係大營貨車司機，為從事駕駛業務之人，於八十
    六年七月六日二十三時三十五分，駕駛靠行於被上訴人新聯公司之車牌號碼ＸＫ
    一二○號、引擎號碼ＧＤ00000000號曳引車（肇事時懸掛ＸＳ－六九○
    號車牌），沿高雄縣岡山鎮○○○路行駛至該路彎裡高幹ＴＲ八十Ａ六十九號電
    桿前作迴轉時，應注意汽車迴車前應暫停並顯示左轉燈光或手勢，看清無來往車
    輛並注意行人通過始得迴轉之規定，且依當時又無不能注意之情形，竟疏於注意
    同向廖明義駕駛車號ＯＨＥ－○三五號重機車前來，而貿然迴轉，致廖明義閃煞
    不及而擦撞曳引車後人車倒地，廖明義因此受頭部外傷、腦挫傷之傷害，送醫後
    延至八十六年七月七日九時三十分不治死亡，上訴人乙○○○、己○○、丁○○
    、戊○○、丙○○分別為被害人之妻子、子女，得請求支出之殯葬費、法定扶養
    費及慰撫金，上訴人乙○○○部分為殯葬費三十一萬七千三百二十元、慰撫金一
    百萬元，上訴人丁○○扶養費部分為十六萬二千元、慰撫金五十萬元，上訴人戊
    ○○扶養費部分二十八萬八千元、慰撫金五十萬元，上訴人丙○○扶養費四十三
    萬二千元、慰撫金五十萬元，上訴人己○○慰撫金五十萬元，並均自八十八年九
    月一日起至清償日止，按年息百分之五計算之利息等語。被上訴人庚○○則以伊
    確因駕駛系爭車輛因過失肇事，致被害人廖明義死亡，伊雖願意賠償，但因家境
    困窘，只能予以賠償二十五萬元，又本件車禍之發生，雙方均有過失云云置辯。
    另被上訴人新聯交通有限公司（以下簡稱新聯公司）則以本院八十七年交上訴字
    第三十五號刑事判決固認為被上訴人庚○○是受僱於被上訴人公司，惟該刑案承
    辦法官並未傳喚被上訴人新聯公司負責人到庭應訊並查證，則該刑案前開認定，
    其自由判斷之職權之行使，即不得謂非逾越範圍，且被上訴人庚○○於鈞院審理
    時供稱：「我受僱於李宏益，至於靠行何公司我不知道，肇事時掛的車牌是ＸＳ
    －六九０號。」等語；又證人陳耀東（即處理本案車禍之岡山分局壽天派出所警
    員）在原審八十七年七月十六日審理時作證稱：「是我處理的，我到場時，肇事
    貨車（曳引車）掛ＸＳ－六九０號車牌，駕駛是庚○○，他稱受僱於李宏益，未
    說明靠何車公司，當時未發現車牌與引擎號碼不符，因庚○○提出之行照與車牌
    號碼相符」等語。證人陳耀東又證謂：「當時也有製作李宏益之筆錄，李某承認
    有將車牌更換」等語，八十七年十一月五日審理時，被上訴人庚○○稱：「我開
    的系爭貨車載運貨物是政益公司通知李宏益，再轉知我去載貨。」等語，已知被
    上訴人庚○○係由李宏益僱用，李宏益再受僱於政益公司，被上訴人庚○○當時
    開的系爭貨車載運貨物是政益公司通知李宏益，李宏益再轉知庚○○去載貨，則
    庚○○與李宏益間有僱傭關係，李宏益又與政益公司有僱傭關係，已甚明確，則
    本件被上訴人庚○○與被上訴人新聯公司並無僱傭關係，上訴人等依民法第一百
    八十八條第一項請求被上訴人新聯公司與被上訴人庚○○負連帶損害賠償責任，
    已有未合，況被上訴人新聯公司已盡「靠行」監督其職務之執行之相當注意。李
    宏益為犯法行為，偷偷掛上政益公司車牌，偷偷受僱於政益公司，經政益公司通
    知，再轉知李某所偷偷僱用被上訴人庚○○駕駛該車營業載運貨物，李宏益為此
    犯法行為，當然不會愚至事先告知被上訴人新聯公司，且加以隱匿事實，則新聯
    公司自毋庸負責等語資為抗辯。
二、上訴人主張被上訴人庚○○係大營貨車司機，為從事駕駛業務之人，於八十六年
    七月六日二十三時三十五分，駕駛李宏益靠行於被上訴人新聯公司之車牌號碼Ｘ
    Ｋ一二○號、引擎號碼ＧＤ00000000號曳引車 (肇事時懸掛ＸＳ－六九
    ○號車牌) ，沿高雄縣岡山鎮○○○路行駛，駛至該路北嶺加油站時，擬穿越岡
    山北路中央分向島左轉進入南向車快車道時，疏未注意即貿然駛出，致與同向由
    廖明義駕駛車號ＯＨＥ－○三五重機車擦撞，致廖明義因閃煞不及人車倒地，廖
    明義因此受頭部外傷、腦挫傷之傷害，送醫後延至八十六年七月七日九時三十分
    不治死亡，被上訴人庚○○因此被判處有期徒刑一年十月之事實，業據上訴人提
    出台灣高等法院高雄分院八十七年度交上字第三五號刑事判決書一份為證，且為
    被上訴人庚○○所不爭執，並有八十六年交訴字第一五八號案卷可稽，足認被害
    人因被上訴人庚○○之行為，致傷重不治死亡，其死亡之結果與被上訴人庚○○
    之車禍肇事行為間有相當因果關係至明。是上訴人主張被害人因庚○○之車禍肇
    事行為致受傷死亡等情，自堪信為真實。
三、按因故意或過失，不法侵害他人之權利者，應負損害賠償責任；又不法侵害他人
    致死者，對於支出殯葬費之人，亦應負損害賠償責任，被害人對於第三人負法定
    扶養義務者，加害人對於該第三人亦應負損害賠償責任；不法侵害他人致死者，
    被害人之父、母及配偶，雖非財產上之損害，亦得請求賠償相當之金額；不法侵
    害他人之身體、健康者，被害人雖非財產上之損害，亦得請求賠償相當之金額，
    民法第一百八十四條第一項前段、一百九十二條、第一百九十四條、第一百九十
    五條第一項前段分別定有明文。而按「受僱人因執行職務，不法侵害他人之權利
    者，由僱用人與行為人連帶負損害賠償責任。但選任受僱人及監督其職務之執行
    ，已盡相當之注意或縱加以相當之注意，而仍不免發生損害者，僱用人不負賠償
    責任。」民法第一百八十八條第一項定有明文。而民法第一百八十八條僱用人責
    任之規定，係為保護被害人而設，故此所稱之受僱人，應從寬解釋，不以事實上
    有僱傭契約者為限。凡客觀上被他人使用為之服勞務而受其監督者，係受僱人。
    亦即依一般社會觀念，認其人係被他人使用為之服務而受其監督之客觀事實存在
    ，即應認其人為該他人之受僱人，最高法院五十七年台上字第一六六三號判例可
    資參照。本件被上訴人庚○○所駕駛之肇事車輛，係李宏益靠行於被上訴人新聯
    交通公司，為新聯公司所不爭執，雖被上訴人庚○○實際上係受僱於李宏益，惟
    客觀上其所駕駛之肇事車輛係登記於新聯公司所有，是得認被上訴人新聯公司為
    被上訴人庚○○之僱用人。且查目前在台灣經營交通事業之營利私法人，接受他
    人靠行（即出資人以該交通公司之名義購買車輛，並以該公司名義參加營運），
    而向該靠行人（即出資人）收取費用，以資營運者，比比皆是，此為週知之事實
    。是該靠行之車輛，在外觀上既屬該交通公司所有，乘客又無從分辨該車輛是否
    他人靠行營運者，則乘客於搭乘時，祇能從外觀上判斷該車輛係某交通公司所有
    ，該車輛之司機即係受僱為該交通公司服勞務。按此種交通企業，既為目前台灣
    社會所盛行之獨特經營型態，則此種交通公司，即應對廣大乘客之安全負起法律
    上之責任。蓋該靠行之車輛，無論係由出資人自行駕駛，或招用他人合作駕駛，
    或出租，在通常情形，均為該交通公司所能預見，苟該駕駛人係有權駕駛（指非
    出自偷竊或無權占有後所為之駕駛），在客觀上似應認其係為該交通公司服勞務
    ，而應使該交通公司負僱用人之責任，方足以保護交易之安全（參見最高法院七
    十七年度台上字第六六五號判決），雖本件被上訴人新聯公司於本院抗辯就受僱
    人之選任而言，被上訴人庚○○是李宏益所僱用，被上訴人新聯公司均未參與，
    又肇事車輛ＸＫ─一二０號車牌一面於八十六年六月二十七日九時三十分發現遺
    失，於當日向高雄縣警察局岡山分局壽天派出所報案，被上訴人新聯公司並取下
    另一面號牌保管以繳交監理機關辦理吊扣手續，該車車牌已被被上訴人新聯公司
    卸下保管，且扣住該車輛行照，靠行車主李弘益自無法再駕駛該車營業，充其量
    祇能停放在保養廠為保養維修而已，足見被上訴人新聯公司已盡「靠行」監督之
    相當注意，並且不准李宏益於吊扣期間使用該車輛營業云云。惟依前述所得見解
    ，本件被上訴人新聯公司既應得認為另被上訴人庚○○之僱用人，則就受僱人庚
    ○○因執行職務，不法侵害他人之權利時，依前揭民法第一八八條第一項後段規
    定，若僱用人就選任受僱人及監督其職務之執行，已盡相當之注意或縱加以相當
    之注意而仍不免發生損害者，僱用人即無庸負賠償責任。亦即本件僱用人新聯公
    司若能證明其就選任僱用人庚○○及監督其職務之執行，已盡相當之注意或縱加
    以相當之注意而仍不免發生損害者，則其得適用本條之規定，就本件車禍事故之
    發生無庸負連帶負損害賠償責任云云，惟查，被上訴人庚○○原受僱於肇事車輛
    車主李宏益事實為兩造所不爭執，是被上訴人新聯公司就此部分抗辯伊就選任受
    僱人並未參與一節，堪可認定，惟就其職務之執行，被上訴人新聯公司是否已盡
    相當之注意或縱加以相當之注意而仍不免發生損害，厥為本案審酌之要點。查被
    上訴人新聯公司雖抗辯伊已扣住車牌及本件肇事車輛之行照，其已盡相當之注意
    云云，然查縱扣住車牌及其行照，車體本身依舊屬得行駛使用之狀態，且肇事車
    輛ＸＫ─一二０名義上既登記為被上訴人新聯公司所有，則新聯公司對其自應得
    有管理處分之權利，況被上訴人新聯公司亦並未具體舉證證明伊有如何明確「告
    知」車主李宏益該車輛已不得使用，因此被上訴人新聯公司抗辯伊就監督已盡相
    當之注意，即難謂可採。故本件被上訴人新聯公司就本件損害之發生，自應連帶
    負賠償責任。而上訴人乙○○○、己○○、丁○○、戊○○、丙○○分別為被害
    人廖明義之妻子、子女，此已據上訴人提出戶籍謄本一份在卷可憑，從而上訴人
    基於侵權行為之法律關係，訴請被上訴人連帶損害賠償，於法自屬有據。
四、按損害之發生或擴大，被害人與有過失者，法院得減輕賠償金額或免除之，民法
    第二百十七條第一項定有明文。本案刑事部分即臺灣高雄地方法院八十六年交訴
    字第一五八號刑事判決及本院八十七年度交上訴字第三五號刑事判決，均認被上
    訴人庚○○擬穿越中央分向島左轉進入南向車快車道時，應注意該處係無號誌交
    岔路口，應注意減速慢行，且支線道車應暫停該幹道車道先行，並注意車前狀況
    ，採取必要之安全措施，且依當時又無不能注意之情形，竟疏於注意即貿然駛出
    ，而認被上訴人庚○○有過失外，亦均認被害人廖明義未注意車前狀況，致機車
    前端撞擊曳引車車頭左後側，致人車倒地，有前開判決書附卷可稽，又輕觀之本
    案道路交通事故調查報告表，碎玻璃散落在由南往北之外側快車道中央，沿該散
    落物往東北方向有三十三點二公尺之刮痕，現場無煞車痕跡，機車車頭受損之情
    形判斷，堪認被上訴人庚○○曳引車頭甫駛出加油站尚未完全穿越北向車道時，
    即遭未注意車前狀況之被害人廖明義騎乘機車自左側直接撞擊，被害人於事故發
    生當時，顯亦未注意車前狀況，致未及煞車，亦堪認定。而臺灣省高屏澎區車輛
    行車事故鑑定委員會鑑定意見書亦同此認定（見臺灣高雄地方法院檢察署八十六
    年度偵字第一六六０一號偵查卷所附鑑定意見書），本院斟酌兩造上開過失程度
    ，認被害人廖明義就本件車禍之發生，應負三分之一之責任，被上訴人應連帶負
    三分之二責任。從而上訴人得請求之賠償金額，均應酌減三分之一。
五、茲就上訴人請求之項目，逐一審酌如下：
  (一)關於殯葬費部分：
    上訴人乙○○○主張其因被害人廖明義死亡，支出殯葬費用共三十一萬七千三百
    二十元，固據提出收據五張為證，然本院衡諸社會通常情況，認其中之出殯鼓吹
    、入殮鼓吹、樂隊、司儀、禮生、手續費、檢骨紅包、起火紅包、司機紅包、出
    葬客車、花毛巾、白毛巾、動棺紅包、輓聯、電子琴、樂捐二萬元部分並非必需
    開支，應予剔除，至於其餘支出，則屬必需之支出。是以，上訴人乙○○○支出
    之費用於二十五萬四千二百二十元範圍內，為合理且必要，惟因負擔被害人三分
    之一之過失，故僅得請求上開款項之三分之二，即十六萬九千四百八十元，是上
    訴人乙○○○請求十六萬九千四百八十元範圍內，應予准許，逾此部分之請求，
    為無理由，應予駁回。
  (二)扶養費部分：
    上訴人丁○○、戊○○、丙○○係被害人之子，依民法第一千一百十四條第一項
    、第二項規定，為第一順位之受扶養權利人，故依同法第一百九十二條第二項規
    定，被上訴人等自應對被害人之子連帶負賠償責任。次按扶養之程度應按受扶養
    權利者之需要與負扶養義務者之經濟能力及身分定之，民法第一千一百十九條設
    有明文；而扶養費數額應以被害人將來供給扶養能力為準，不以子女此時須受扶
    養之生活狀況為準，亦有最高法院十八年上字第二０四一號判例可參照。查上訴
    人丁○○、戊○○分別係六十八年十月二十日、七十年七月二十九日、七十二年
    七月二十九日出生，事故時距成年尚有受扶養之權利二年、四年及六年。被害人
    對於上訴人丁○○、戊○○、丙○○三人各於成年前有法定扶養義務，惟負扶養
    義務人尚有該三人之母乙○○○一人，則該三人可得請求之扶養費為二分之一（
    民法第一千一百十五條）。依我八十六年度綜合所得稅扶養親屬寬減額每人每年
    七萬二千元為標準計算，按霍夫曼式計算法扣除中間利息，再按被害人過失程度
    為三分之一，被上訴人庚○○過失程度三分之二比例計算後，其一次請求之扶養
    費分別為：
      (1)丁○○部分：四萬六千八百五十七元。（其計算式為：72,000×
        1.0000000÷2x2/3=46857.1392，小數點以下四捨五入，下同）
      (2)戊○○部分：八萬九千五百四十五元。（其計算式為：72,000×
        3.0000000÷2x2/3=89544.8856）
      (3)丙○○部分：十二萬八千七百四十五元。（其計算式為：72,000×
        5.0000000÷2x2/3=128744.8848）
  (三)精神慰撫金部分：
    1.上訴人丁○○、戊○○、丙○○、己○○事故時分別為十八歲、十六歲、十四
      歲、十九歲，均年幼，而被上訴人庚○○從前為司機，月入四萬至七萬元不等
      ，而現為臨時工，每月做工十五、六天，每日工資一千二百元，另被上訴人新
      聯公司為經營大貨車運輸業務，經濟能力較佳，被害人八十五年度薪資所得為
      三十萬元，本院斟酌上述兩造及被害人之身分、地位、學識、經濟狀況及本件
      車禍被害人有三分之一之過失，與上訴人正需父親管教、提攜之年紀，卻遭喪
      父之痛，天倫夢碎，人天永隔，頓失依靠，所受精神上之衝擊與痛苦非小及兩
      造上開過失責任比例，認渠等就精神慰撫金之請求於二十萬元之範圍內為有理
      由，超過此部分請求為無理由。
    2.上訴人乙○○○係廖明義之妻，係未受教育之家庭主婦，被上訴人之經濟狀況
      已如前述，本院斟酌兩造及被害人之身分、地位、學識、經濟狀況及本件車禍
      被害人有三分之一之過失，上訴人乙○○○與被害人夫妻原本恩愛，百年修來
      共枕眠，甘苦與共持家教子，而今丈夫猝然死於非命，日後上訴人乙○○○一
      方面將獨力撐持家計扶養稚齡幼子長大成人，其間必將備嘗人間之辛酸與勞苦
      ，人生路上孤寡踽踽獨行，於中年喪偶精神上之難堪、煎熬與痛苦難能忍受，
      故認其就精神慰撫金部分之請求於四十萬元範圍內為有理由，超過此部分請求
      ，應無理由。
六、綜上所述，上訴人得請求賠償之數額如下：
    1.上訴人乙○○○得請求殯葬費十六萬九千四百八十元、慰撫金四十萬元，合計
      共五十六萬九千四百八十元。
    2.上訴人己○○得請求慰撫金二十萬元。
    3.上訴人丁○○得請求扶養費四萬六千八百五十七元、慰撫金二十萬元，合計共
      二十四萬六千八百五十七元。
    4.上訴人戊○○得請求扶養費八萬九千五百四十五元、慰撫金二十萬元，合計共
      二十八萬九千五百四十五元。
    5.上訴人丙○○得請求扶養費十二萬八千七百四十五元、慰撫金二十萬元，合計
      共三十二萬八千七百四十五元。
    從而上訴人請求被上訴人庚○○、新聯公司連帶賠償上揭金額及均自起訴狀繕本
    送達之翌日（即民國八十八年九月一日起至清償日止，按年息百分之五計算之利
    息部分，即為有理由，應予准許。惟原審就上訴人請求被上訴人新聯公司連帶給
    付之此部分，為上訴人敗訴之判決，並就此部分請求之假執行聲請，併予駁回，
    尚有未當，上訴人上訴指摘原判決此部分不當，求予廢棄改判，為有理由，應由
    本院將原判決此部分廢，改判如主文第二項所示。至於上訴人超過上揭金額部分
    之請求，為無理由，原判決就此部分為上訴人敗訴之判決，並以上訴人此部分假
    執行之聲請，失所附麗而併予駁回，經核尚無不合，上訴論旨仍執陳詞，指摘原
    判決此部分不當，求予廢棄改判，為無理由，應予駁回。又上訴人對被上訴人新
    聯公司前揭勝訴部分，上訴人及被上訴人新聯公司均陳明願供擔保，請准宣告假
    執行及免為假執行，均核無不合，爰分別酌定相當之擔保准許之。
七、本件事證已臻明確，兩造其餘攻擊、防禦方法與本案判決之結果並不生影響，毋
    庸一一論述。
八、據上論結，本件上訴為一部有理由，一部無理由，依民事訴訟法第四百四十九條
    第一項、第四百五十條、第四百六十三條、第七十九條但書、第八十五條第二項
    、第三百九十條第二項、第三百九十二條，判決如主文。
中      華      民      國    八十九    年      九      月    二十九    日
                                      臺灣高等法院高雄分院民事第一庭
~B1審判長法官  黃金石
~B2法      官  周慶光
~B3法      官  吳登輝
右為正本係照原本作成。
如對本判決上訴，須於判決送達後二十日內向本院提出上訴狀，未表明上訴理由者，
，應於上訴後二十日內向本院提出理由書（均須按他造當事人之人數附繕本）。上訴
時應提出委任律師或具有律師資格之人之委任狀，並依附註條文規定辦理。
中      華      民      國    八十九    年      十      月      二      日
~B法院書記官  白  蘭
附註：
民事訴訟法第四百六十六條之一：
對於第二審判決上訴，上訴人應委任律師為訴訟代理人，但上訴人或其法定代理人具
有律師資格者，不在此限。
上訴人之配偶、三親等內之血親、二親等內之姻親，或上訴人為法人、中央或地方機
關時，其所屬專任人員具有律師資格並經法院認為適當者，亦得為第三審訴訟代理人
。
第一項但書及第二項情形，應於提起上訴或委任時釋明之。
                                                                     ＢＧＤ


司法院資訊處製作；財團法人民間司法改革基金會備份。
